臺灣高等法院刑事判決　　　　　　　　96年度交上訴字第79號
上　訴　人　臺灣臺北地方法院檢察署檢察官
被　　　告　潘致瀚（原名丙○○）
上列上訴人因被告過失致死案件，不服台灣台北地方法院九十四
度交訴字第一一○號，中華民國九十六年三月二十九日第一審判
決（起訴案號：台灣台北地方法院檢察署九十四年度偵續字第十
七號），提起上訴，本院判決如下：
    主  文
上訴駁回。
    理  由
一、公訴意旨略以：被告潘致瀚（原名丙○○）在鈺峰國際紙業
    有限公司（以下簡稱鈺峰公司）擔任司機，以駕駛貨車載送
    貨物為業，為從事駕駛業務之人，於民國九十二年十一月二
    十八日十九時十分許，駕駛車號○六一—ＱＲ號自用大貨車
    ，由宜蘭往新店方向，沿台北縣新店市○○路○段內側車道
    行駛至同路段一○七號前時，本應注意汽車行駛時，駕駛人
    應注意兩車併行之間隔，並隨時採取必要之安全措施，而依
    當時情形又無不能注意之情事，竟疏未注意保持安全之行車
    間隔，適有被害人李春定酒後（血中酒精濃度為204㎎／dl
    ，換算成呼氣酒精濃度為1.02 mg／l）沿同方向同路段駕騎
    車號ＱＴＵ—六○二號輕型機車，違規沿內側車道併行行駛
    ，亦疏未保持安全之行車間隔，致被告所駕駛之自用大貨車
    左後車身與被害人所駕駛之機車右側車身發生擦撞，被害人
    因而倒地，受有頭部外傷、挫傷、顱骨骨折、顱內出血等傷
    害，經緊急送往天主教耕莘醫院救治，仍因頭部外傷、顱內
    出血，於翌日（二十九日）凌晨四時四十五分死亡。案經被
    害人之兄乙○○、甲○○告訴及台灣台北地方法院檢察署檢
    察官簽分偵查起訴，因認被告涉犯刑法第二百七十六條第二
    項之業務過失致死罪嫌。
二、按犯罪事實應依證據認定之，無證據不得認定犯罪事實，又
    不能證明被告犯罪者，應諭知無罪之判決，刑事訴訟法第一
    百五十四條第二項、第三百零一條第一項分別定有明文。此
    所謂認定犯罪事實之證據，係指足以認定被告確有犯罪行為
    之積極證據而言，該項證據自須適合於被告犯罪事實之認定
    ，始得採為斷罪資料。苟積極證據不足為不利於被告事實之
    認定時，即應為有利於被告之認定，更不必有何有利之證據
    。如未能發現相當證據，或證據不足以證明，自不能以推測
    或擬制之方法，以為裁判之基礎。刑事訴訟上證明之資料，
    無論其為直接或間接證據，均須達於通常一般之人均不致有
    所懷疑，而得確信其為真實之程度，始得據為有罪之認定，
    若其關於被告是否犯罪之證明未能達此程度，而有合理性懷
    疑之存在，致使無從形成有罪之確信，即不得遽為不利被告
    之認定，此分別有最高法院二十九年上字第三一０五號、三
    十年上字第八一六號、四十年台上字第八十六號、七十六年
    台上字第四九八六號判例可資參照。次按過失致死罪之成立
    ，須被告有應注意、能注意而不注意之過失行為，如其雖有
    應注意之義務，然依當時情形如顯非其所能注意而不注意者
    ，自難令負過失責任，更不能課行為人以過失致死罪責。又
    刑法上之過失犯，必須危害之發生，與行為人之欠缺注意，
    具有因果聯絡關係，始能成立。
三、檢察官認被告涉犯上開罪嫌，係以：告訴人乙○○、甲○○
    之指訴、證人即處理本件交通事故之警員蔡昕翰、蕭有正之
    證言、道路交通事故調查報告表、道路交通事故現場圖、道
    路交通事故補充資料表、現場照片、天主教耕莘醫院診斷證
    明書、台灣台北地方法院檢察署相驗屍體證明書、驗斷書及
    台灣省台北縣區車輛行車事故鑑定委員會、台灣省車輛行車
    事故覆議鑑定委員會之鑑定意見，為其依據。訊據被告堅決
    否認有上述過失致死犯行，辯稱：「…我是行駛在內側車道
    ，當時我的左方並沒有機車，所以不需要保持安全距離…我
    下坡時，機車不在我的視線範圍…那條路我常常在走在走，
    開車的人沒有人可以一直盯著照後鏡，被害人是突然過來，
    我要注意自己的車速、前方行人動向，機車行駛在我的左方
    ，如果平行我一定會注意到，雖然下雨，但是視線很好，我
    不同意檢察官指述我沒有保持安全距離…」（九十六年八月
    二日本院審判筆錄）等語。
四、經查：
  (一)被告受僱鈺峰公司任自用大貨車司機，於九十二年十一月二
    十八日晚間七時十二分許，駕駛○六一—ＱＲ號自用大貨車
    ，沿台北縣新店市○○路○段內側車道，由宜蘭往新店方向
    行駛，途經同路段一○七號前，適有被害人騎乘ＱＴＵ—六
    ○二號輕型機車同向由後駛至倒地，受有頭部外傷、挫傷、
    顱骨骨折、顱內出血等傷害，經送往天主教耕莘醫院救治，
    仍因頭部外傷、顱內出血，於翌日（二十九日）凌晨四時四
    十五分死亡等情，已據被告供述在卷，並有道路交通事故現
    場圖、道路交通事故調查報告表、道路交通事故補充資料表
    、現場照片、台灣台北地方法院檢察署相驗屍體證明書、驗
    斷書附卷可憑（九十二年度相字第七六九號卷第二十七頁至
    第二十九頁、第三十三頁、第五十二頁至第五十九頁、第六
    十六頁至第七十一頁）。
  (二)依據卷附之道路交通事故現場圖、道路交通事故補充資料表
    、現場照片，前揭交通事故發生後，被告駕駛之○六一—Ｑ
    Ｒ號自用大貨車停放在台北縣北宜路一段與同路段一○五巷
    之岔路口，靠近行人穿越道前白色停止線上之坪林往新店方
    向之內側車道，偏同向雙白線處，車頭朝往新店方向，被害
    人騎駛之ＱＴＵ—六○二號機車，則橫倒在○六一—ＱＲ號
    自用大貨車左後方約十五點八公尺遠之雙黃線上，右側車身
    倒地，車頭朝北（新店市往坪林方向之車道），○六一—Ｑ
    Ｒ號自用大貨車左側車身車中段之防捲入鐵架及左後側之防
    捲裝置有擦痕，ＱＴＵ—六○二號輕型機車右前方向燈破裂
    、右側車殼有刮痕、右後照鏡斷裂。本件交通事故經送台灣
    省台北縣區車輛行車事故鑑定委員會鑑定結果，其分析意見
    為：「依被告車輛停止位置及機車駕駛地面血跡研判：(一)李
    春定酒精濃度（204㎎／dl）超過規定標準駕駛輕機車，且
    違規行駛內側快車道。(二)丙○○駕駛自大貨車，超車時未保
    持安全間隔，以致產生撞擊」；再送台灣省車輛行車事故覆
    議鑑定委員會鑑定結果，其分析意見為：「依二車撞擊後停
    倒於現場相關位置及李春定遺留地面血跡研判，以二車行經
    肇事地於超越過程中發生肇事之可能性較大。」有台灣省台
    北縣區車輛行車事故鑑定委員會九十三年六月二十三日北鑑
    字第九三○四八○號函（相字卷第九十九頁、第一百頁）、
    台灣省車輛行車事故覆議鑑定委員會九十三年十二月十七日
    府覆議字第九三一一一九三號函附卷可按（九十二年偵字一
    二三五三卷第三十一頁、第三十二頁）。告訴人乙○○、甲○○亦具狀指稱被告駕駛○六一—ＱＲ號自用大貨車自後撞
    擊被害人騎駛之ＱＴＵ—六○二號輕型機車、違規自右側超
    車，且未保持安全間隔而撞擊被害人騎駛之ＱＴＵ—六○二
    號輕型機車。
  (三)然而，
  (1)被告始終否認有於前述時、地自被害人右側超車之行為，辯
    稱：「…當時我行駛北宜路一段走內側車道（宜蘭往新店）
    至北宜路一段一○七號前突然聽到碰一聲，然後我馬上看左
    側照後鏡就看到一部機車與我發生碰撞…我是聽到碰一聲才
    知道發生碰撞，所以我不知道是什麼原因肇事（九十二年十
    一月二十九日警詢筆錄，相字卷第十四頁、第十五頁）、「
    …我由北宜（公路）下來，聽到左方有碰撞聲，見左方照後
    鏡其與我碰撞，我便停下…碰撞聲是有機車擦撞我車廂後側
    的聲音…我從下北宜（公路）開始就走內側車道…」（九十
    二年十一月二十九日偵查筆錄，相字卷第四十四頁）、「…
    從左邊照後鏡看到左後方摩托車…我先聽到碰撞聲，才看照
    後鏡…我沒有超車，我行駛時摩托車沒有在我前方…我聽到
    聲音後往左邊照後鏡看機車還在，我當時前方有斑馬線及紅
    綠燈，我已經在煞車沒有盯著看，不知道摩托車何時倒地…
    」（原審九十六年三月七日審判筆錄，原審卷第八十一頁、
    第八十二頁）、「…我是行駛在內側車道，當時我的左方並
    沒有機車，所以不需要保持安全距離…我下坡時，機車不在
    我的視線範圍…被害人是突然過來…」（九十六年八月二日
    本院審判筆錄）。而證人蔣忠原於九十六年三月七日原審證
    稱：「事發當時，在車禍現場附近開檳榔攤，只有聽到車禍
    聲音，沒有看到發生經過」等語（原審卷第七十七頁）。告
    訴人乙○○、甲○○於本件車禍發生時，並不在現場，不知
    發生經過一節，亦據告訴人乙○○、甲○○於九十二年十一
    月二十九日警詢時陳明在卷（相字卷第十九頁、第二十三頁
    ）。
  (2)依本案車禍發生後兩車停放位置、血跡、物散落情形觀之，
    本件車禍發生地點係在台北縣新店市○○路○段一○七號前
    ，宜蘭往台北方向之禁行機車內側車道臨雙向禁止超車線（
    即雙黃線）處，此有道路交通事故現場圖、道路交通事故調
    查報告表及現場照片在卷可稽（相字卷第二十七頁至第二十
    九頁、第五十二頁至第五十九頁、九十四年度偵續字第十七
    ○號卷第三十九頁後附照片），可知事發當時，被害人係行
    駛於禁行機車之內側快車道。再觀之兩車受損情形：被告車
    輛係左側車身中段下方之防捲裝置（護欄）有擦痕、左側車
    身後段防捲裝置之有擦痕（擦痕係指車身附著之泥土被擦去
    之痕跡）；被害人機車則係右前方向燈破裂，右側車身因倒
    地摩擦而有刮痕及右照後鏡斷裂；此有亦車輛照片在卷可按
    （相字卷第五十四頁至第五十六頁、第五十八頁、第八十四
    頁頁），並據證人即到場處理之警員蔡昕翰、蕭有正於偵查
    中證述明確（偵續字卷第二十九頁）。堪認本案事發時，被
    害人行駛於該路段內側車道臨雙向禁止超車線處，右側車頭
    有與被告車輛之左側車身中、後部位發生擦撞。惟依被告所
    駕駛車輛左側車身中段下方之防捲裝置之擦痕及左側車身後
    段防捲裝置上方擦痕之位置，高度均在係該車車輪之一半處
    ，離地面很近，與正常行進中之ＱＴＵ—六○二號輕型機車
    之右前方向燈破損、右照後鏡斷裂位置之高度顯不相當，難
    認係二車正常行進中發生碰撞所產生之擦痕、毀損；況且，
    如果確係被告駕駛○六一—ＱＲ號自用大貨車，自被害人騎
    駛之ＱＴＵ—六○二號機車右側超車時，碰撞被害人騎駛之
    機車，依物理慣性，被害人之機車應係向左側倒地。然被害
    人騎駛之ＱＴＵ—六○二號機車，係右前方向燈破裂，右側
    車身因倒地摩擦而有刮痕及右後照鏡斷裂，已詳如前述；被
    害人除頭面頸部受有傷勢外，其胸腹部受有右側季肋部大面
    積挫傷瘀青、右側腰部近髂脊處有大面積挫傷瘀青等傷勢，
    此經驗斷書記載明確（相字卷第六十八頁反面），均非向左
    倒地所造成之毀損及傷害至明，實難依此擦痕、毀損及傷勢
    ，認定被告於前揭時、地行經該路段時，有駕車自被害人騎
    駛之機車右後方超車之行為，更遑論其未保持兩車併行間隔
    以致肇事。台灣省台北縣區車輛行車事故鑑定委員及台灣省
    車輛行車事故覆議鑑定委員會，分析意見亦均認「本案肇事
    後被告車輛左後側之擦拭痕，因照片反光，無法比對查證，
    因此兩車撞擊情況不明」、「本案因肇事後被告車輛左後側
    照片反光，無法比對查證，故二車撞擊情況跡證不明」，有
    台灣省台北縣區車輛行車事故鑑定委員會九十三年六月二十
    三日北鑑字第九三○四八○號函（九十二年度相字卷第一百
    頁）、台灣省車輛行車事故覆議鑑定委員會九十三年十二月
    十七日府覆議字第九三一一一九三號函附卷可按（九十二年
    度偵字第一二三五三卷第三十一頁）。
  (3)被害人送醫後，經抽血檢驗結果，其血液中之酒精（Ethyl
    alcohol）濃度檢測值為204㎎／dl，換算成呼氣酒精濃度約
    為「1.02mg／l」（血液酒精濃度以呼氣酒精濃度之二千倍
    計之），此有天主教耕莘醫院生化檢驗報告、刑法第一百八
    十五條之三案件測試觀察記錄表在卷可稽（相字卷第三十七
    頁、第三十八頁）。按當人飲酒後，若以呼氣酒精濃度測試
    器測得之呼氣濃度達到每公升○點五毫克時，反應較慢，感
    覺減低，將影響駕駛；達到每公升○點七五毫克時，思考與
    個性行為均會改變；達到每公升一點○毫克（即血液中酒精
    濃度200㎎／dl）時，步態不穩，噁心嘔吐，精神混惑不清
    晰等情，有行政院國軍退除役官兵輔導委員會台北榮民總醫
    院八十八年八月五日（八八）北總內字第二六八六八號函文
    可參，足認事發當時，被害人已達於不能安全駕駛動力交通
    工具之狀態，則本案碰撞發生之際，被害人意識狀態如何，
    能否清楚辨識所行駛之車道、周遭之交通狀況及各車動態，
    及是否有行車不穩、任意超車之情形，實非無疑。
  (4)本案並無證據證明認係被告自被害人右後方超越以致肇事，
    已如前述，再參以：1.被害人於事發當時之血液酒精濃度已
    達於不能安全駕駛動力交通工具之程度。2.被害人係違規行
    駛於內側車道，且告訴人乙○○、甲○○迭次具狀陳稱：李
    春定當時應係要左轉經行人穿越道進入北宜路一段八十六巷
    ，欲回同巷十二號四樓住處等情（偵字卷第十一頁、偵續字
    卷第三十八頁），3.被告於原審陳稱：「…我當時前方有斑
    馬線及紅綠燈，我已經在煞車…」（九十六年三月七日原審
    審判筆錄，原審卷第八十二頁）等語。由此可知，本案係被
    告車輛行駛於內側車道在前，被害人行駛在後，被害人欲自
    被告車輛左側行至路口左轉，由被告車輛後方切入該車左側
    時，因酒後不能安全駕駛，車輛控制不穩而與被告車輛左側
    車身中段防捲裝置擦撞後，再與被告車輛後段車身擦撞，終
    至倒地。而沿內側車道行駛之被告，依當時情形，根本無從
    預見同向後方駛至之機車會駛至其車左側，實難期被告能注
    意保持兩車併行之安全間隔，本件事故實非被告所能注意防
    免，亦難認被告對於本件事故有何過失可言。
五、綜上事證，尚不足證明被告於前揭時、地行經該路段時，有
    駕車自被害人騎駛之機車後方駛至，再由機車右側超車之行
    為。又被告駕車沿內側車道行駛在前，被害人騎駛機車由同
    向後方駛至，並自被告車輛後方駛進其車左側，且因酒後不
    能安全駕駛，車輛控制不穩而與其車輛左側車身中段防捲裝
    置擦撞，再與被告車輛後段車身擦撞，終至倒地，造成被害
    人死亡之結果，任何人於當時之情形，根本無從預見同向後
    方駛至之機車會駛至其車左側，實難期被告能注意保持兩車
    併行之安全間隔，避免前揭碰撞之發生，自難僅憑被害人之
    發生死亡結果，遽認被告對於被害人之死亡有何能注意而不
    注意之過失責任，被告所為核與刑法第二百七十六條第二項
    業務過失致人於死罪犯罪構成要件有間。此外，復查無其他
    積極證據足資認定被告涉犯公訴意旨所認犯嫌，則既不能證
    明被告犯罪，根據「罪證有疑、利於被告」之證據法則，依
    法應為無罪之諭知。
六、原審以不能證明被告犯罪，而為其無罪之諭知，經核原判決
    結果並無違誤，檢察官上訴意旨以：「…原判決認本案極有
    可能係被害人欲自左側超越被告車輛，因自身酒後行車不穩
    而擦撞被告車輛，終至倒地所造成，故認被告難以注意避免
    云云；然其判決所持理由，並無支持此事實之基礎；況原審
    復以『被告車身並未損壞，可見碰撞力道輕微』、『李
    春定當時應係要左轉經行人越道進入北宜路一段八十六巷，
    回同巷十二號四樓住處』，而認定上情，其結論顯與得心證
    之理由矛盾。蓋若係情形，倘係被害人欲超越被告車輛，
    何以員警所繪製之圖上，機車最後倒位置在血跡位置後方？
    又以被告供稱當時四十公里之時速，被害人自須以高於該等
    時速之速度行駛，始能竟其功，然在此等時速，以及當時為
    雨天之情形碰撞，是否能造成員警所繪現場圖中血跡與Ｂ車
    之距離（6.9-4.1＝2.8公尺）？其理由論述尚難信服。又若
    為之情形，應係被害人在意識清楚下始能為之，且係欲左
    轉而非超車，是若認被害人當時欲左轉，則其是否有必要超
    越汽車為之？原審所(三)之事實經過倘無本案證據支持，被告
    又否認當時係併排行駛一情，並供稱：當時車流量不大、很
    寬敞，從照後鏡看到被害人，機車還沒有倒地等情，則是否
    得認被告並非超車或未保持安全距離，而無法注意防免本案
    車禍發生？綜本所述，原判決認事用法尚嫌未洽…」等語，
    提起上訴。經查，根據本案車禍發生後兩車停放位置、血跡
    、物散落情形、車輛毀損及被害人受傷部位等觀之，尚不足
    證明被告於前揭時、地行經該路段時，有駕車自被害人騎駛
    之機車後方駛至，再由機車右側超車之行為。又被告駕車沿
    內側車道行駛在前，被害人騎駛機車由同向後方駛至，任何
    人於當時之情形，根本無從預見同向後方駛至之機車會駛至
    前方車輛左側，實難期前方車輛駕駛能注意保保持兩車併行
    之安全間隔，避免前揭碰撞之發生，均詳如前。至於檢察官
    所指之機車倒地位置，在血跡後方二．八公尺處之情形，依
    當時被害人騎駛之機車及被告駕駛之自用大客車均是處於行
    進之狀態，二車發生擦撞後，機車朝與自用大客車相反方向
    彈開，機車上之騎士被害人先落地，之後機車再倒地，均與
    物理慣性不相悖。又發生本件事故路段為雙向四車道，內側
    車道均禁行機車，事故發生之前，被告駕駛自用大客車及被
    害人騎駛機車，均是沿北宜路一段由宜蘭往新店方向行駛，
    已如前所述。是騎乘機車沿北宜路一段由宜蘭往新店方向行
    駛之被害人欲返回在對向車道之北宜路一段八十六巷住處時
    ，應沿該路段之外側車駛至路口再左轉，惟被害人卻出現在
    被告所駕駛車輛行駛之內側車道，甚而由被告所駕駛之車輛
    左後車身旁往前駛，再參以被害人送醫後，經抽血檢驗結果
    ，其血液中之酒精（Ethyl alcohol）濃度檢測值為204㎎／
    dl，換算成呼氣酒精濃度約為「1.02mg／l」，此適足以證
    明，被害人因飲酒，致其判斷力、注意力及機械操控能力已
    減弱，不能安全駕駛動力交通工具至明。檢察官上訴意旨，
    並未提出新事證，僅就原審採證再為爭執，核無理由，上訴
    應予駁回。
據上論斷，應依刑事訴訟法第三百六十八條，判決如主文。
本案經檢察官鄭銘謙到庭執行職務。
中　　華　　民　　國　　96　　年　　8 　　月　　30　　日
　　　　　　　　　刑事第十三庭審判長法  官 曾德水
                                    法  官 李錦樑
                                    法　官 林婷立
以上正本證明與原本無異。
檢察官如不服本判決，應於收受送達後十日內向本院提出上訴書
狀，其未均須按他造當事人之人數附繕本）。
                                    書記官 王增華
中　　華　　民　　國　　96　　年　　8 　　月　　30　　日
